ACORDAO-COMPLETO-2479257

ACÓRDÃO 11555/2021 ATA 30/2021 - PRIMEIRA CÂMARA

VISTOS, relatados e discutidos estes autos de atos de concessão de pensão militar emitidos pelo Comando do Exército;
ACORDAM os Ministros do Tribunal de Contas da União, reunidos em sessão da Primeira Câmara, com fundamento no artigo 39, inciso II, da Lei 8.443/1992, ante as razões expostas pelo Relator, em: 
9.1. considerar legais e conceder registro aos atos de pensão militar instituídos por Joao Ribeiro, Aluisio Bolivar Budo, Getulio Guasina Brum, Jose Miguel Zambelli, Ilo Marino de Oliveira Uflacker e Nercy Lopes;
9.2. considerar ilegais e negar registro aos atos de pensão militar instituídos por Flavio Antonio Vieira, Herculano Pires da Silva, Floricio Ribeiro de Souza Filho e Artur Carlos Camargo Dorneles;
9.3. dispensar as interessadas das quantias indevidamente recebidas de boa-fé, consoante o disposto no Enunciado 106 da Súmula de Jurisprudência do Tribunal;
9.4. determinar ao Comando do Exército que:
9.4.1. faça cessar os pagamentos decorrentes dos atos impugnados, comunicando ao TCU, no prazo de 15 (quinze) dias, as providências adotadas, nos termos dos arts. 261 e 262, caput, do RI/TCU, 8º, caput, da Resolução - TCU 206/2007 19, caput e § 2º, da Instrução Normativa - TCU 78/2018; 
9.4.2. comunique o teor desta deliberação às interessadas, alertando-as de que os efeitos suspensivos provenientes da interposição de eventual recurso não as eximem da devolução dos valores percebidos indevidamente, após a respectiva notificação, caso o recurso não seja provido;
9.4.3. envie a este Tribunal, no prazo de 30 (trinta) dias, contados da ciência da decisão, os documentos comprobatórios de que as interessadas tomaram ciência desta deliberação;
9.4.4 cadastre novos atos, livres das irregularidades apontadas, e submeta-os ao TCU no prazo de trinta dias, nos termos dos arts. 262, § 2º, do Regimento Interno do TCU e 19, § 3º, da Instrução Normativa TCU 78/2018;
9.4.5. apresente à interessada Maria Lucia Vieira Azambuja o direito à opção pela manutenção da pensão militar mediante renúncia a um dos benefícios acumulados indevidamente;
9.5. determinar à Sefip que monitore o cumprimento das determinações supramencionadas.

Atos de pensão militar.

Primeira Câmara

Comando do Exército.

3. Interessados/Responsáveis:
3.1. Interessados: Ana Luisa Franca Budo (XXX.842.501-XX); Antonia Gloria Moreira Dorneles (XXX.081.077-XX); Clodia Mariza dos Santos Lopes (XXX.807.170-XX); Flavia Vieira Stern (XXX.981.040-XX); Geni Maria Disconzi Zambelli (XXX.054.880-XX); Hortencia Maria de Souza Carneiro (XXX.673.139-XX); Ivone Bandeira Uflacker (XXX.443.260-XX); Maria Lucia Vieira Azambuja (XXX.193.450-XX); Maria Tereza Fagundes da Silva (XXX.691.380-XX); Marlene Teresinha Varone Brum (XXX.222.850-XX); Michele Silva de Souza (XXX.787.690-XX); Rosana Helena Ribeiro Porto (XXX.516.529-XX); Rosebel Cristine Ribeiro (XXX.791.340-XX); Roselaine Elizabeth Ribeiro (XXX.111.071-XX); Rosema Beatriz Ribeiro (XXX.301.030-XX); Tania Jandira Fagundes da Silva (XXX.399.330-XX); Teodora Fagundes da Silva (XXX.239.170-XX); Thais Franca Budo (XXX.286.200-XX).

Jorge Oliveira.

13.1. Ministros presentes: Vital do Rêgo (na Presidência), Walton Alencar Rodrigues (Relator) e Jorge Oliveira.
13.2. Ministro que alegou impedimento na Sessão: Jorge Oliveira.
13.3. Ministro-Substituto convocado: Marcos Bemquerer Costa.
13.4. Ministro-Substituto presente: Weder de Oliveira.

WALTON ALENCAR RODRIGUES

Adoto, como relatório, instrução elaborada pela Secretaria de Fiscalização de Pessoal que contou com a concordância do MPTCU (peças 34-36) :
INTRODUÇÃO
1.	Trata-se de atos de concessão de pensão militar aos beneficiários supracitados, pensões instituídas por Joao Ribeiro (CPF XXX.077.249-XX) , Flavio Antonio Vieira (CPF XXX.921.980-XX) , Herculano Pires da Silva (CPF XXX.770.210-XX) , Aluisio Bolivar Budo (CPF XXX.214.277-XX) , Getulio Guasina Brum (CPF XXX.431.300-XX) , Jose Miguel Zambelli (CPF XXX.726.400-XX) , Floricio Ribeiro de Souza Filho (CPF XXX.889.680-XX) , Ilo Marino de Oliveira Uflacker (CPF XXX.882.020-XX) , Nercy Lopes (CPF XXX.685.960-XX) e Artur Carlos Camargo Dorneles (CPF XXX.761.520-XX) .
2.	Os atos foram submetidos à apreciação do Tribunal de Contas da União (TCU) para fim de registro, nos termos do art. 71, inciso III, da Constituição Federal. O cadastramento e a disponibilização ao TCU ocorreram por intermédio do Sistema de Atos de Pessoal (e-Pessoal) , na forma dos arts. 2o, caput e inciso VI, e 4o, caput, da Instrução Normativa - TCU 78/2018.
EXAME TÉCNICO  
3.	Os procedimentos para exame, apreciação e registro de atos de pessoal encontram-se estabelecidos na Instrução Normativa - TCU 78/2018 e na Resolução - TCU 206/2007. Em seus arts. 4o, § 2o, e 3o, § 3o, respectivamente, essas normas dispõem que os atos de pessoal disponibilizados por meio do e-Pessoal devem ser submetidos a crítica automatizada do próprio sistema, com base em parâmetros predefinidos.
4.	Relativamente aos atos de concessão de pensão militar, as rotinas de crítica das informações cadastradas no e-Pessoal foram elaboradas e validadas levando-se em conta as peculiaridades desses atos. Os itens de verificação do sistema compreendem prazos e fundamentos legais, assim como eventuais ocorrências de acumulação. Trata-se de verificações mais abrangentes, minuciosas e precisas do que aquelas que podem ser realizadas por mãos humanas, proporcionando um nível de segurança ainda maior.
5.	Além da crítica automatizada, há verificação humana adicional no caso de haver alertas do sistema ou informações não formatadas, como esclarecimentos do gestor ou do controle interno. 
6.	Inicialmente, essa unidade técnica entendeu os atos como legais ao analisá-los de forma automatizada (peça 13) .
7.	Parecer do Ministério Público do TCU opinou pela devolução dos presentes autos à Sefip, para que fossem averiguados os indícios de acumulação de benefícios informados para diversos beneficiários constantes do processo, realizando as diligências eventualmente necessárias ao esclarecimento da matéria (peça 15) .
8.	Despacho do Ministro Relator Walton Alencar Rodrigues (peça 16) , em anuência ao proposto pelo Ministério Público junto ao TCU, restituiu os autos à Sefip, para que manifestasse a respeito das anotações "detectado indício de acumulação", presentes em diversos dos atos que constituem objeto estes autos.
9.	Foi realizada diligência por meio do Ofício 0704/2020-TCU/Sefip, de 5/3/2020 (peça 17) para que a unidade de origem esclarecesse quais foram os fundamentos constitucionais/legais dos atos de concessão inicial de reforma dos instituidores das pensões dos seguintes interessados: Maria Tereza Fagundes Da Silva (CPF XXX.691.380-XX) , Tânia Jandira Fagundes Da Silva (CPF XXX.399.330-XX) e Teodora Fagundes Da Silva (CPF XXX.239.170-XX) - Ato 47297/2018; Hortência Maria De Souza Carneiro (CPF XXX.673.139-XX) e Michele Silva De Souza (CPF XXX.787.690-XX) - Ato 48155/2018; Antônia Glória Moreira Dorneles (CPF XXX.081.077-XX) - Ato 50629/2018. E apresentasse documentação comprobatória.
10.	Em resposta à diligência, o Comando do Exército encaminhou o Ofício 411-SAP/SSJP/Cmdo 3º RM, de 23/3/2020 (peça 19) e 77-SAPes/CCIEx, de 9/4/2020 (peça 21) , informando que os instituidores Herculano Pires da Silva, Floricio Ribeiro de Souza Filho e Arthur Carlos Camargo Dorneles foram inicialmente reformados por idade limite de permanência na reserva, de acordo com o art. l06, Item I, letra "d" da Lei 6.880/1980. Posteriormente, o Sr. Floricio Ribeiro de Souza Filho teve sua reforma alterada, para elevar em um posto o cálculo dos proventos por invalidez superveniente (peça 21, p. 10-13) , assim como o Sr. Artur Carlos Camargo Dorneles (peça 21, p. 18) e o Sr. Herculano Pires da Silva (peça 21, p. 29) .
11.	Pesquisas aos sistemas internos do Tribunal identificaram que a Sra. Maria Lucia Vieira Azambuja acumula três benefícios: a pensão militar, uma pensão por morte previdenciária e uma aposentadoria por idade. Trata-se de situação que não encontra amparo na legislação. 
12.	O art. 29 da Lei 3.765/1960, com redação dada pela Medida provisória 2.215-10/2001, assim dita: 
Art. 29. É permitida a acumulação: 
I - de uma pensão militar com proventos de disponibilidade, reforma, vencimentos ou aposentadoria; 
II - de uma pensão militar com a de outro regime, observado o disposto no art. 37, inciso XI, da Constituição Federal. 
8.	Seria permitido, portanto a acumulação da pensão militar com outra pensão de outro regime ou com uma aposentadoria, não os três benefícios simultaneamente. Por essa razão, entende-se que o ato de Flavio Antonio Vieira deva ser julgado ilegal e negado o seu registro. 
9.	O Sr. Herculano Pires da Silva, de acordo com as informações trazida pelo Comando do Exército (item 10 acima) foi inicialmente reformado por idade limite de permanência na reserva com proventos de Segundo Tenente, por contar com mais de trinta anos de serviço. Posteriormente, teve sua reforma alterada por ter sido julgado incapaz, definitivamente, e alcançou proventos calculados em mais um posto hierárquico acima, de Primeiro Tenente, com base no art. 110, § 1º da Lei 6.880/1980.
10.	 E¿ importante salientar que esta Corte de Contas, recentemente, mudou o entendimento quanto a¿ possibilidade de o militar já¿ reformado por limite de idade para permanência na reserva receber um posto/graduação acima, para fins de proventos, por ocasião de sua reforma por incapacidade, amparada no art. 110 da Lei 6.880/1980, firmando entendimento de que apenas militares da ativa ou da reserva podem receber a majoração no posto/graduação, conforme texto da lei a seguir: 
Art. 110. O militar da ativa ou da reserva remunerada, julgado incapaz definitivamente por um dos motivos constantes dos incisos I e II do art. 108, será¿ reformado com a remuneração calculada com base no soldo correspondente ao grau hierárquico imediato ao que possuir ou que possuía na ativa, respectivamente:
§ 1º Aplica-se o disposto neste artigo aos casos previstos nos itens III, IV e V do artigo 108, quando, verificada a incapacidade definitiva, for o militar considerado invalido, isto e¿, impossibilitado total e permanentemente para qualquer trabalho. 
§ 2º Considera-se, para efeito deste artigo, grau hierárquico imediato: 
a) o de Primeiro-Tenente, para Guarda-Marinha, Aspirante-a-Oficial e Suboficial ou Subtenente; 
b) o de Segundo-Tenente, para Primeiro-Sargento, Segundo-Sargento e Terceiro- 
Sargento; e 
c) o de Terceiro-Sargento, para Cabo e demais praças constantes do Quadro a que se refere o artigo 16. 
§ 3º Aos benefícios previstos neste artigo e seus parágrafos poderão ser acrescidos outros relativos a¿ remuneração, estabelecidos em leis especiais, desde que o militar, ao ser reformado, já¿ satisfaça às condições por elas exigidas. 
11.	Dessa forma, como o caso semelhante abordado no Acórdão 2225/2019-TCU-Plenáriolena¿rio, da Relatoria do Ministro Benjamin Zymler, entende-se que o benefício previsto no art. 110 da Lei 6.880/1980, expressamente dirigido ao militar da ativa ou da reserva remunerada, não alcança o militar reformado. 
12.	Logo, mesmo que a reforma, originária da pensão militar em estudo, tenha sido julgada legal, e ainda que tal julgamento tenha ocorrido há mais de cinco anos, pelo novo entendimento desta Corte, esta reforma se encontra maculada por um vício que a torna ilegal, vício que se estende à pensão militar e a invalida, formando mérito de ilegalidade para o caso em estudo. 
13.	De acordo com todas as verificações realizadas para o ato de pensão instituída pelo Sr. Herculano Pires da Silva, o ato em estudo deve receber parecer pela ilegalidade, devendo ser adequados os proventos para o posto de Segundo Tenente. 
14.	De forma semelhante, o Sr. Floricio Ribeiro de Souza Filho foi inicialmente reformado por idade limite de permanência na reserva com proventos de Segundo Tenente, por contar com mais de trinta anos de serviço. Posteriormente, teve sua reforma alterada por ter sido julgado incapaz, definitivamente, e alcançou proventos calculados em mais um posto hierárquico acima, de Primeiro Tenente, com base no art. 110, § 1º da Lei 6.880/1980.
15.	Trata-se de situação que não encontra amparo na legislação e na jurisprudência, conforme explicitado nos itens 10 e 11 acima. Logo, mesmo que a reforma, originária da pensão militar em estudo, tenha sido julgada legal, e ainda que tal julgamento tenha ocorrido há mais de cinco anos, pelo novo entendimento desta Corte, esta reforma se encontra maculada por um vício que a torna ilegal, vício que se estende à pensão militar e a invalida, formando mérito de ilegalidade para o caso em estudo.
16.	De acordo com todas as verificações realizadas para o ato de pensão instituída pelo Sr. Floricio Ribeiro de Souza Filho, o ato em estudo deve receber parecer pela ilegalidade, devendo ser adequados os proventos para o posto de Segundo Tenente.
17.	No mesmo caso se enquadra o Sr. Artur Carlos Camargo Dorneles que foi inicialmente reformado por idade limite de permanência na reserva com proventos de Segundo Tenente, por contar com mais de trinta anos de serviço. Posteriormente, teve sua reforma alterada por ter sido julgado incapaz, definitivamente, e alcançou proventos calculados em mais um posto hierárquico acima, de Primeiro Tenente, com base no art. 110, § 1º da Lei 6.880/1980.
18.	Trata-se de situação que não encontra amparo na legislação e na jurisprudência, conforme explicitado nos itens 10 e 11 acima. Logo, mesmo que a reforma, originária da pensão militar em estudo, tenha sido julgada legal, e ainda que tal julgamento tenha ocorrido há mais de cinco anos, pelo novo entendimento desta Corte, esta reforma se encontra maculada por um vício que a torna ilegal, vício que se estende à pensão militar e a invalida, formando mérito de ilegalidade para o caso em estudo.
19.	De acordo com todas as verificações realizadas para o ato de pensão instituída pelo Sr. Artur Carlos Camargo Dorneles, o ato em estudo deve receber parecer pela ilegalidade, devendo ser adequados os proventos para o posto de Segundo Tenente.
20.	Para os demais atos, não foram encontradas situações que maculasse sua legalidade.
CONCLUSÃO 
21.	A abrangência e a profundidade das verificações levadas a efeito fundamentam convicção de legalidade dos atos de concessão de pensão militar instituídas por Joao Ribeiro (CPF XXX.077.249-XX) , Aluisio Bolivar Budo (CPF XXX.214.277-XX) , Getulio Guasina Brum (CPF XXX.431.300-XX) , Jose Miguel Zambelli (CPF XXX.726.400-XX) , Ilo Marino de Oliveira Uflacker (CPF XXX.882.020-XX) e Nercy Lopes (CPF XXX.685.960-XX) . Já os atos de concessão de pensão militar instituídas por Flavio Antonio Vieira (CPF XXX.921.980-XX) , Herculano Pires da Silva (CPF XXX.770.210-XX) , Floricio Ribeiro de Souza Filho (CPF XXX.889.680-XX) e Artur Carlos Camargo Dorneles (CPF XXX.761.520-XX) devem ser considerados ilegal e negado o registro, devido às irregularidades descritas no item exame técnico.
PROPOSTA DE ENCAMINHAMENTO
22.	Ante o exposto, propõe-se:
a)	considerar legais e determinar o registro dos atos de concessão de pensão militar instituídas Joao Ribeiro (CPF XXX.077.249-XX) , Aluisio Bolivar Budo (CPF XXX.214.277-XX) , Getulio Guasina Brum (CPF XXX.431.300-XX) , Jose Miguel Zambelli (CPF XXX.726.400-XX) , Ilo Marino de Oliveira Uflacker (CPF XXX.882.020-XX) e Nercy Lopes (CPF XXX.685.960-XX) , com fundamento nos arts. 71, inciso III, da Constituição Federal, 1o, inciso V, e 39, inciso II, da Lei 8.443/1992 e 260, § 1o, do Regimento Interno do Tribunal de Contas da União;
b)	considerar ilegais os atos de concessão de pensão instituídas por Flavio Antonio Vieira (CPF XXX.921.980-XX) , Herculano Pires da Silva (CPF XXX.770.210-XX) , Floricio Ribeiro de Souza Filho (CPF XXX.889.680-XX) e Artur Carlos Camargo Dorneles (CPF XXX.761.520-XX) , com fundamento nos arts. 71, inciso III, da Constituição Federal, 1º, inciso V, e 39, incisos I e II, da Lei 8.443/1992 e 260, § 1º e 5º, do Regimento Interno do Tribunal de Contas da União, bem como art. 7º, § 4º da IN 78/2018;
b.1)	dispensar o ressarcimento das quantias indevidamente recebidas de boa-fé pelas interessadas, consoante o disposto no Enunciado 106 da Súmula da Jurisprudência do TCU; 
b.2)	determinar ao Comando do Exército que: 
b.2.1)	no prazo de 15 (quinze) dias, a contar da ciência desta Deliberação, abstenha-se de realizar pagamentos decorrentes dos atos impugnados, sujeitando-se a autoridade administrativa omissa à responsabilidade solidária, nos termos do art. 262, caput, do Regimento Interno/TCU; 
b.2.2)	dê ciência, no prazo de 15 (quinze) dias, a contar do recebimento da notificação deste Acórdão, às beneficiárias, encaminhando a este Tribunal, no prazo de 30 (trinta dias) , comprovantes das referidas ciências;  
b.2.3)	alerte as beneficiárias que o efeito suspensivo proveniente da interposição de possíveis recursos perante o TCU não as exime da devolução dos valores percebidos indevidamente após a respectiva notificação, caso os recursos não sejam providos;
b.2.4)	adeque os proventos decorrentes dos atos de pensão instituídas por Herculano Pires da Silva (CPF XXX.770.210-XX) , Floricio Ribeiro de Souza Filho (CPF XXX.889.680-XX) e Artur Carlos Camargo Dorneles (CPF XXX.761.520-XX) ao posto de Segundo Tenente;
b.2.5)	esclareça à interessada Maria Lucia Vieira Azambuja (CPF XXX.921.980-XX) que assiste a ela o direito à opção pela manutenção dos proventos de pensão militar, mediante a renúncia ao benefício acumulados indevidamente; 
c)	esclarecer à unidade de origem, com base no art. 262, § 2º, do Regimento Interno, que as concessões consideradas ilegais poderão prosperar mediante a emissão e o encaminhamento a este Tribunal de novos atos concessórios, livres das irregularidades apontadas nestes autos; 
d)	determinar à Secretaria de Fiscalização de Pessoal que monitore o cumprimento das medidas indicada nos subitens b.2 e c, representando a este Tribunal, caso necessário.

não há.

Procuradora-Geral Cristina Machado da Costa e Silva.

ATOS DE PENSÃO MILITAR. ACUMULAÇÃO INDEVIDA DE TRÊS BENEFÍCIOS. CONCESSÃO DE DOIS POSTOS HIERÁRQUICOS ACIMA DO EXERCIDO EM ATIVIDADE. ILEGALIDADE DE QUATRO ATOS. LEGALIDADE DOS DEMAIS.

PENSÃO MILITAR (PMIL)

Secretaria de Fiscalização de Integridade de Atos e Pagamentos de Pessoal e de Benefícios Sociais (Sefip).

Em análise dez atos de pensão militar emitidos pela Diretoria de Inativos e Pensionistas do Comando do Exército.
As concessões deram entrada no Tribunal nos exercícios de 2018 e 2019, há menos de cinco anos, portanto.
Inicialmente, a Secretaria de Fiscalização de Pessoal (Sefip) , com base em análises automatizadas, manifestou-se pela legalidade de todas as concessões.
Na oportunidade, acolhi pronunciamento do Ministério Público junto ao TCU para realização de medidas saneadoras quanto a indícios de acumulação indevida de benefícios/proventos.
Em instrução derradeira, com a qual anuiu o Parquet, a unidade técnica opinou pela ilegalidade de quatro atos. 
Adoto os pareceres constantes dos autos como razões de decidir
Maria Lucia Vieira Azambuja, beneficiária de pensão instituída por Flavio Antônio Vieira, acumula pensão militar, pensão previdenciária e aposentadoria por idade. Essa situação afronta o artigo 29 da Lei 3.765/1960, que permite acumulação de uma pensão militar com proventos de disponibilidade, reforma, vencimentos ou aposentadoria ou com uma pensão de outro regime.
As pensões instituídas por Herculano Pires da Silva, Floricio Ribeiro de Souza Filho e Artur Carlos Camargo Dorneles foram calculadas tendo por base dois postos hierárquicos acima daqueles que exerciam em atividade.
Esse procedimento afronta o mandamento do art. 110, caput, da Lei 6.880/1980, conforme jurisprudência do TCU que vem sendo consolidada a partir do Acórdão 2.225/2019-Plena¿rio, da relatoria do E. Ministro Benjamin Zymler.
Diante do exposto, os atos de pensão de Flavio Antônio Vieira, Herculano Pires da Silva, Floricio Ribeiro de Souza Filho e Artur Carlos Camargo Dorneles devem ser julgados ilegais, negando-lhes registro.
Os demais atos constantes dos presentes autos podem ser considerados legais.
Feitas essas considerações, Voto para que o Tribunal adote a minuta de acórdão que submeto ao Colegiado.
TCU, Sala das Sessões, em 24 de agosto de 2021.
WALTON ALENCAR RODRIGUES
Relator